【裁判字號】    92,上易,151
【裁判日期】    920918
【裁判案由】    損害賠償
【裁判全文】
臺灣高等法院高雄分院民事判決  九十二年度上易字第一五一號
    上  訴  人  高都遊覽車客運有限公司
    法定代理人  乙○○
    被  上訴人  甲○○
當事人間請求損害賠償事件，上訴人對於中華民國九十二年二月二十七日臺灣高雄地
方法院九十一年訴字第三二三０號第一審判決提起上訴，本院於九十二年九月四日辯
論終結，判決如下：
      主      文
原判決關於駁回上訴人後開第二項之訴部分及該部分假執行之聲請並訴訟費用（除確
定部分外）之裁判均廢棄。
被上訴人應再給付上訴人新台幣貳拾肆萬陸仟貳佰壹拾壹元及自九十一年十一月二十
二日起至清償日止，按年息百分之五計算之利息。
其餘上訴駁回。
第一審（除確定部分外）、二審訴訟費用由被上訴人負擔十分之八，餘由上訴人負擔
。
      事實及理由
一、上訴人起訴主張：上訴人所有車牌號碼Ｙ三－０八一號遊覽車，於九十一年五月
    十六日上午八時四十五分許，由上訴人所僱用之司機張清海駕駛，行經國道三號
    高速公路三四七公里五一二公尺處時，適被上訴人駕駛車牌號碼Ｅ四－二一六一
    號自小客車亦在同地行駛，因被上訴人未注意保持安全距離，突然變換車道而撞
    及上訴人所有之上開遊覽車，使遊覽車車體遭受嚴重損害。上訴人因修理遊覽車
    共支出修理費新臺幣（下同）七十萬九千八百六十二元，並損失收入利益二十四
    萬元，應由被上訴人賠償等情。基於侵權行為之法律關係，求為命被上訴人給付
    九十四萬九千八百六十二元及自起訴狀繕本送達翌日起至清償日止，按年息百分
    之五計算遲延利息之判決（原判決命被上訴人應給付上訴人三十六萬一千九百九
    十四元本息，此部分未據被上訴人聲明不服而確定）。並為下列之聲明：
  (一)原判決關於駁回上訴人後開第二項之訴部分及該部分假執行之聲請均廢棄。
  (二)被上訴人應再給付上訴人五十八萬七千八百六十八元及九十一年十一月二十二日
    起至清償日止，按年息百分之五計算之利息。
二、被上訴人則以：兩造駕車肇禍，係因上訴人之司機所駕遊覽車速度過快，並非因
    被上訴人變換車道不當所致，被上訴人無賠償上訴人之遊覽車修理費用或收入利
    益之損失之責等語，資為抗辯。並聲明：上訴駁回。
三、經查，本件事故發生後，被上訴人所駕駛之自小客車停置於國道三號高速公路三
    四七公里五一二公尺北向車道之外側路肩，車頭略朝東北、尾朝西南，上訴人所
    有之大客車亦停置於前開道路同向路肩，車頭亦朝東北、尾朝西南，車身則有部
    分已穿越邊坡，現場散落之碎片則在北向車道外側路肩，又上訴人之大客車擦撞
    後留有七十公尺長之煞車痕，而被上訴人駕駛之自小客車後則留有六點二公尺之
    煞車痕，均出現在外側路肩，再者二車之車損狀況，被上訴人所駕駛之自小客車
    ，係左前車頭保險桿及車門處毀損，車頭保險蓋板金凹陷，車前擋風玻璃約占一
    半面積呈現蜘蛛網狀之輪狀裂紋，上訴人之大客車則係車前處全損，前車牌斷裂
    成二半。且依當時天候晴朗、路面無缺陷、無障礙物，視距良好等情狀，並無不
    能注意之情事，此有內政部警政署國道公路警察局第八警察隊所測繪之道路交通
    事故調查報告表、交通事故調查筆錄及車損與現場相片九幀在卷可稽。又參以證
    人張清海即當天遊覽車司機在原審證稱：伊開遊覽車有十多年的經驗，未曾發生
    大型事故，當天行駛在南二高，車速大約九十公里，剛過新市○○道約四、五公
    尺左右，伊開在外車道，被上訴人在最內側車道，被上訴人從內側車道忽然間變
    換車道，伊已經煞車不及，只好偏往右側路肩，是在路肩撞上被上訴人自小客車
    的右側前車門，撞到之後被上訴人硬向伊擠過來，因此撞上安全島，遊覽車是車
    頭的部份受損，車道護欄插入車內（參見原審卷第四十四、四十五頁）；且證人
    余學賢即現場處理警員亦在原審證稱：事故調查筆錄是伊製作的，根據現場圖及
    雙方說法，上訴人遊覽車原在外側車道，被上訴人小客車在中線車道，因為被上
    訴人要變換車道，所以造成事故，撞擊點在路肩，據研判應是因為小型車變換車
    道，未保持安全距離，大型車為了要閃避小型車所以直覺反應向右偏，仍然閃避
    不及，所以才在路肩撞到的；當天天候晴朗，路面平坦等語（原審卷第四十三頁
    ）。按汽車在行駛途中，不得驟然或任意變換車道，如欲超越前車或變換車道時
    ，應先顯示方向燈告知前後車輛，並保持安全距離及間隔，方得超越或變換車道
    ，高速公路交通管制規則第十一條定有明文。是綜合前開資料判斷，本件車禍事
    故之發生係因被上訴人駕駛自小客車，應注意汽車行駛途中不得驟然或任意變換
    車道，卻疏未注意保持安全距離，致發生撞及，上訴人之駕駛大客車之司機則無
    肇事原因，此亦與卷附之台灣省台南區車輛行車事故鑑定委員會鑑定意見書所認
    定之結果相符，被上訴人對本件車禍之發生自有過失，灼然甚明。其雖抗辯事故
    發生當時上訴人之大客車車速過快云云，惟查，該路段為六線道、柏油路面、限
    速一百公里，而上訴人之司機於交通事故發生前後（約上午八時四十五分）之行
    車速度均低於最高速限，有該大客車行車紀錄儀附卷足參，是被上訴人此部分之
    辯解，徒為卸責之詞，實難採酌。
四、按因故意或過失，不法侵害他人之權利者，負損害賠償責任；不法毀損他人之物
    者，被害人得請求賠償其物因毀損所減少之價額，民法第一百八十四條第一項前
    段、第一百九十六條分別定有明文。次按被害人依該規定請求賠償毀損所減少之
    價額，得以修復費用為估定標準，但以必要者為限，例如修理材料以新品換舊品
    ，應予折舊（最高法院七十七年五月十七日第九次民庭會議決議可資參照）。本
    件上訴人既因被上訴人之過失行為致受有前述損害，被上訴人依法自應負侵權行
    為損害賠償責任。茲就上訴人所得請求之數額分析計算如后：
  (一)名盛實業有限公司協億車體場部分：
    本件上訴人被毀損之大客車在名盛實業有限公司協億車體場修復車體共計花費三
    十五萬六千五百元（不含應稅部分），其中工資費用為十三萬四千五百元，以新
    零件代換舊零件費用為二十一萬七千元，又上訴人車輛毀損之修復，除工資部分
    不提列折舊外，其零件更換係以新品替代舊品，亦有估價單四紙及統一發票可稽
    ，故計算上開零件之損害賠償數額時，自應扣除折舊部分始屬合理。據高雄市遊
    覽車客運商業同業公會九十二年七月二十九日（九十二）高遊客字第一九三號函
    檢送之高雄市遊覽車客運商業同業公會各廠牌鑑價表（下稱鑑價表）所示，SCAN
    IA廠牌之遊覽客車其第三年之折舊率為60%，即該車現存價值為原價之60%。上訴
    人所有之大客車係SCANIA廠牌之車輛，於八十八年一月間出廠，有汽車行車執照
    可憑，詎本件事故發生之日即九十一年五月十六日已逾三年，則因更換新零件而
    折舊後之價額為一十三萬零二百元（217,000×60/100＝130,200），連同工資一
    十三萬四千五百元，合計為二十六萬四千七百元。
  (二)福方國際汽車股份有限公司台灣分公司（以下簡稱福方公司）部分：
    本件上訴人被毀損之大客車在福方汽車公司修理車輛結構共計花費三十萬八千八
    百六十二元（含營業稅應稅部分一萬四千七百零八元），其中工資費用為二萬六
    千九百十二元，以新零件代換舊零件費用為二十六萬七千二百四十二元，又上訴
    人車輛毀損之修復，除工資及營業稅額不提列折舊外，其零件更換係以新品替代
    舊品，亦有收費明細表及電子計算機統一發票可稽，故計算上開零件之損害賠償
    數額時，自應扣除折舊部分始屬合理。依前述計算方式則此部分因更換新零件而
    折舊後之價值為一十六萬零三百四十五元（267,242×60/100＝160,345）連同工
    資二萬六千九百一十二元及營業稅額一萬四千七百零八元合計為二十萬一千九百
    六十五元。
  (三)源記企業行部分：
    本件上訴人被毀損之大客車在源紀企業行修理升降機共計花費八千元，其中工資
    費用為一千三百元，以新零件代換舊零件費用為六千七百元，又上訴人車輛毀損
    之修復，除工資不提列折舊外，其零件更換係以新品替代舊品，亦有免用統一發
    票收據一紙為證，故計算上開零件之損害賠償數額時，亦應扣除折舊部分之金額
    。查上訴人於源記企業行修理升降計，其工資為一千三百元，以新零件代換舊零
    件費用為六千七百元，依前述計算方式，則更換零件經折舊後之價額為四千零二
    十元（6,700×60/100＝4020）連同工資一千三百元合計為五千三百二十元。
  (四)順好音響公司、一二三音響公司、俊獻公司部分：
    本件上訴人被毀損之大客車在順好音響公司、一二三音響公司、俊獻公司修理音
    響、點唱機、喇叭設備共計花費三萬零九百元，其中工資費用為二百元，以新零
    件代換舊零件費用為三萬零七百元，又上訴人車輛毀損之修復，除工資不提列折
    舊外，其零件更換係以新品替代舊品，亦有送貨單、收據及統一發票可稽，故計
    算上開零件之損害賠償數額時，自應扣除折舊部分始屬合理。依前開計算方式，
    則此部分更換新零件之價額三萬零七百元，經折舊後為一萬八千四百二十元（30
    ,700×60/100＝18,420）連同工資二百元合計為一萬八千六百二十元。
  (五)歐祥企業有限公司部分（以下簡稱歐祥公司）：
    本件上訴人被毀損之大客車在歐祥公司修理無線電通訊設備共計花費五千六百元
    ，其中工資費用為六百元，以新零件代換舊零件費用為五千元，又上訴人車輛毀
    損之修復，除工資不提列折舊外，其零件更換係以新品替代舊品，亦有出貨單及
    統一發票可稽，故計算上開零件之損害賠償數額時，自應扣除折舊部分始屬合理
    。以前開計算方式，則此部分更新零件費用五千元經折舊後為三千元，連同工資
    六百元，合計為三千六百元。
  (六)上訴人主張系爭車輛修理期間，仍需支出各項稅捐，保險費、辦公費等，且修理
    期間四十日，無法依已定計劃營運，減少收入每日以六千元計算，共四十日，為
    二十四萬元云云，查稅捐、保險費辦公費於系爭車輛未受損失修理時，仍應支出
    ，非因被上訴人肇禍所生之損害，自不得請求賠償。至上訴人因系爭車輛受損，
    修理期間，不能出車營運，受有營運之損失部分，則非不得請求賠償。查上訴人
    所有之遊覽車於九十一年五月十六日因車禍受損而不能出車營業，上訴人於原審
    主張稱：「福方國際是修理內部零件，都是車輛的結構部分，升降機是換新，因
    為軸心損壞，音響部分是好幾組組合的，這些設備都是購車時一併出廠的，車輛
    維修九十四萬多元，固定支出稅、保險、繳公費部分就算車輛沒有出車也要支付
    ，因此請求此部分是貼補工作人員，每天是六千元，四十天是進廠到車輛修好出
    廠所計算的」等語（見原審卷五六頁），而被上訴人除否認車禍之發生伊應負過
    失責任外，對於上訴人主張其車輛進廠修理四十天之事實，並不爭執，足認修理
    期間確為四十日。據高雄市遊覽車客運商業業公會九十二年八月十三日（九十二
    ）高遊客字第二０二號函稱：遊覽車於九十一年間平均每日可獲純利二千八百五
    十元等語，被上訴人對此亦無意見（本院卷第七十四頁、七十五頁）。故上訴人
    因車禍致四十日不能出車營運之損失為一十一萬四千元(2,850×40=114,000）。
  (七)綜上以觀，上訴人在名盛實業有限公司之修理費為二十六萬四千七百元，在福方
    公司之修理費為二十萬一千九百六十五元，在源記企業行之修理費為五千三百二
    十元，在順好音響公司、一二三音響公司及俊獻公司之修理費為一萬八千六百二
    十元，在歐祥公司之修理費為三千六百元，未能出車營運四十日之損失為一十一
    萬四千元，總計為六十萬八千二百零五元。
五、從而上訴人於原審本於侵權行為之法律關係，訴請被上訴人給付九十四萬九千八
    百六十二元及自起訴狀繕本送達翌日即九十一年十一月二十二日起至清償日止，
    按年息百分之五計算之法定遲延利息，於六十萬八千二百零五元本息範圍內，即
    屬有據，逾此部分之請求，即非正當。原審依行政院所頒固定資產耐用年數表及
    固定資產折舊率之規定計算上訴人所有受損遊覽車之折舊，尚有未妥，良以行政
    院係於七十九年一月十二日修正發布該項規定，已時隔十餘年，且該固定資產耐
    用年數表及固定資產折舊率係依所得稅法之規定而訂頒，旨在減輕營利事業之稅
    捐負擔，並不適宜用於當事人私法行為所生之折舊率計算而然。故除原審判准被
    上訴人給付上訴人三十六萬一千九百九十四元本息外，被上訴人應再給付上訴人
    二十四萬六千二百十一元及其利息，上訴人因而提起上訴，指摘原判決駁回此應
    再給付之請求不當，非無理由，應由本院予以廢棄改判如主文第一、二項所示。
    至上訴人請求逾前述應准許部分，則非正當，原審為其敗訴之判決，並無不合，
    上訴意旨求予廢棄，為無理由，應予駁回。
六、結論：本件上訴為一部分有理由，一部分無理由，依民事訴訟法第四百四十九條
    第一項、第四百五十條、第七十九條，判決如主文。
中      華      民      國    九十二    年      九      月      十八    日
                                                民事第二庭
~B1審判長法官  簡色嬌
~B2法      官  沈建興
~B3法      官  周慶光
正本係照原本作成。
不得上訴。
中      華      民      國    九十二    年      九      月    二十二    日
~B法院書記官  馬蕙梅
                                                                      ＨＱ


司法院資訊處製作；財團法人民間司法改革基金會備份。
